【裁判字號】    97,訴,5745
【裁判日期】    980331
【裁判案由】    侵權行為損害賠償
【裁判全文】
臺灣臺北地方法院民事判決              97年度訴字第5745號
原      告  乙○○
訴訟代理人  馬在勤律師
複  代理人  陳佳雯律師
被      告  丙○○
            臺北汽車客運股份有限公司
上  一  人
法定代理人  甲○○
共      同
訴訟代理人  湯明亮律師
共      同
複  代理人  周明榮律師
上列當事人間請求侵權行為損害賠償事件，經原告提起刑事附帶
民事訴訟，經原告聲請由本院刑事庭裁定移送前來，本院於民國
98年3月9日言詞辯論終結，判決如下：
    主      文
被告應連帶給付原告新臺幣柒拾柒萬壹仟壹佰陸拾壹元，及均自
民國九十七年一月二十四日起，至清償日止，按年息百分之五計
算之利息。
原告其餘之訴駁回。
訴訟費用由被告連帶負擔百分之四十三，餘由原告負擔。
本判決第一項於原告以新臺幣貳拾伍萬柒仟元為被告供擔保後，
得假執行，但被告臺北汽車客運股份有限公司、丙○○如以新臺
幣柒拾柒萬壹仟壹佰陸拾壹元為原告預供擔保，得免為假執行。
原告其餘假執行之聲請駁回。
    事實及理由
壹、程序部分
    按訴狀送達後，原告不得將原訴變更或追加他訴，但擴張或
    減縮應受判決事項之聲明者，不在此限，民事訴訟法第255
    條第1項第3款定有明文。查原告起訴時基於侵權行為聲明請
    求：被告應連帶給付原告新臺幣（下同）183萬1,116元，及
    自起訴狀繕本送達翌日起至清償日止，按年息5%計算之利息
    ；嗣將其聲明變更為：被告應連帶給付原告178萬9,981元，
    及自起訴狀繕本送達翌日起至清償日止，按年息5%計算之利
    息。核其性質係屬減縮應受判決事項之聲明，按諸上揭規定
    ，自應予准許之。
貳、實體部分
一、原告起訴主張：
  (一)原告於民國96年5月1日下午03時50分，正步行穿越臺北市○
    ○○路與衡陽路口之衡陽路北往南人行穿越道時，竟遭被告
    丙○○所駕駛、車號293-AC、由重慶南路北往南正右轉衡陽
    路之公車撞擊，而本件車禍事故之發生原因乃被告丙○○違
    反道路交通管理處罰條例所致，被告丙○○顯有過失。原告
    因本件車禍事故，受有左腿脛腓骨粉碎性開放性骨折併皮膚
    壞死及左腿脛神經受傷之傷害。又被告丙○○於本件車禍發
    生時乃被告臺北汽車客運股份有限公司（下稱臺北客運公司
    ）之受僱人，且係於執行職務過程中因過失而傷害原告，是
    依法被告丙○○及僱用人被告臺北客運公司應就原告所受損
    害連帶負賠償責任。
  (二)原告因被告之過失侵權行為，受有財產上及非財產上之損害
    ，茲分述如下：
  1.醫療、看護、將來醫療複診等費用，共142萬5,781元，分敘
    如下：
  醫療、交通、雜費、餐費等費用：原告於本件車禍事故發生
    後，在日本繼續接受治療，已發生之醫療費、交通費、雜費
    共日幣1,618,821元及日幣46,950元，以起訴日之匯率0.303
    5折合為新臺幣後，分別為49萬1,312元及1萬4,249元，合計
    50萬5,561元。
  看護費用：原告因本件車禍受傷嚴重，必須仰賴配偶照料生
    活瑣事，而國立臺灣大學醫學院附設醫院（下稱臺大醫院）
    全天陪病員即看護之費用為每日2,000 元，從96年05月01日
    起至96年05月17日止，受有相當看護費用之損害3萬4,000元
    （2,000×17＝34,000）。
  將來醫療複診等費用：原告因系爭車禍而需在日繼續治療（
    含住院）將會發生之醫療費，共計日幣292 萬元，以起訴當
    日之匯率0.3035 折合新臺幣為88萬6,220元；因被告就已發
    生之費用尚且未賠償原告，則就此將來發生之費用必亦不願
    賠償原告，故原告有預為請求之必要，合計88萬6,220元。
  前述已支出費用總計53萬9,561元（505,561＋34,000＝539,
    561），持續性將來支出將達88萬6,220元，為此，該部分原
    告請求被告賠償142萬5,781元。
  2.精神慰撫金：慮及原告因本件車禍需頻頻接受手術治療，無
    論在臺或在日期間均需忍受左腿劇痛，舟車勞頓赴醫院就診
    ，左腿至今仍不能正常行走之鉅大精神損害，應認原告以每
    日日幣1萬計算精神上之損害應屬正當，並僅以共120日之住
    院及就診日數作為請求之依據，總計被告應連帶給付原告之
    非財產上損害共為日幣120萬，折合新臺幣為364,200元（10
    ,000×120×0.3035＝364,200），原告因被告之過失侵權行
    為，受有精神上痛苦，致受非財產上損害36萬4,200元。
  (三)被告丙○○先支付原告6 萬元，是作為刑事部分撤回告訴之
    代價。原告因本件車禍所受損害合計178萬9,981元（1,425,
    781＋364,200 ＝1,789,981），爰依民法第184條、188條、
    191條之2、第193條第1項及第195條第1項規定，聲明請求：
    被告應連帶給付原告178萬9,981元，及自起訴狀繕本送達翌
    日起至清償日止按年息5%計算之利息；願供擔保，請准宣告
    假執行。
二、被告則以：
  (一)被告丙○○於車禍肇事時，駕駛大客車沿臺北市○○○路北
    往南方向行駛，行至衡陽路口欲右轉時，已注意到路口之行
    人穿越道上並無任何行人穿越後，大客車方右轉，當大客車
    已右轉行人穿越道後，原告並未注意到大客車已右轉行人穿
    越道，而欲通過行人穿越道，致被大客車撞擊，而受有左腿
    脛腓骨開放性骨折併皮膚壞死等傷害。且由原告擦撞受傷之
    血漬距離行人穿越道為4公尺，原告是在距離行人穿越道4公
    尺處與前開公車擦撞，而非在行人穿越道上與前開公車擦撞
    ，原告亦在交通事故談話紀錄表自承當時係在行人穿越道邊
    緣小快步。由上揭車禍肇事過程，可知被告丙○○駕駛大客
    車已盡相當之注意，且並未違反道路交通管理處罰條例之規
    定，因此被告丙○○對本件車禍肇事致原告受傷，並無任何
    過失之責任，從而被告丙○○對原告自不負損害賠償責任，
    而被告臺北客運公司亦不負連帶賠償責任，原告請求損害賠
    償，並無理由。
  (二)醫療、交通、雜費、餐費等費用（下稱系爭醫療等費用）部
    分，原告請求在日繼續治療已發生之系爭醫療等費用分別為
    日幣1,618,821元及日幣46,950元，折合新臺幣後合計50萬5
    ,561元，顯屬無據，蓋其所附原證2、原證5收據均屬外國私
    文書，並不足以證明原告確有支出系爭醫療等費用，被告否
    認其形式真正及實質真正，另原告並未舉證證明系爭醫療等
    費用，確係因本件車禍受傷治療所必須支出，又系爭醫療等
    費用，並非原告因本件車禍受傷治療，所必須增加支出之必
    要費用，故原告請求顯屬無據。
  (三)原告請求將來發生之醫療費（下稱將來醫療等費用）部分，
    共計日幣292萬元，折合新臺幣88萬6,220元，所附原證4 將
    會發生之醫療費試算表屬私文書，並不足以證明原告確有將
    來醫療等費用之醫療費支出，被告否認其形式真正及實質真
    正，另原告並未舉證證明將來醫療等費用支出，確係因本件
    車禍受傷治療所必須支出，故原告請求亦屬無據。
  (四)看護費用部分，原告配偶96年5月2日才來臺，且晚上回老爺
    大酒店住宿，未全天看護原告，故被告同意原告配偶看護費
    用以1天1,600元計算。
  (五)精神慰撫金部份，慰撫金之賠償得參酌雙方身分資力與加害
    程度，及其他各種情形核定相當之數額，被告丙○○國中畢
    業，並無任何財產，職業原為公車司機，因本件車禍事故被
    解僱，現已失業中，而原告受傷治療後，現應已康復，從而
    斟酌被告上揭情事，及原告之身分地位及經濟狀況等關係，
    原告請求之慰撫金以2萬元為適當，而逾2萬元之部分，自屬
    不適當，是原告請求慰撫金36萬4200元，並不足取。
  (六)被告丙○○已給付原告部分和解金6 萬元，倘原告得請求本
    件損害賠償，則賠償金額自應扣除上開被告丙○○已給付原
    告部分和解金6 萬元後之金額，方為原告得請求之賠償金額
    等語資為抗辯。並答辯聲明：原告之訴及假執行之聲請均駁
    回；如受不利判決願供擔保請准宣告免為假執行。
三、兩造不爭執之事項
  (一)原告是日本國籍人，被告丙○○為被告臺北客運公司所僱用
    之司機，於96年5月1日下午03時50分，原告步行穿越臺北市
    ○○○路與衡陽路口之衡陽路北往南人行穿越道時，遭被告
    丙○○所駕駛、車號293-AC、由重慶南路北往南正右轉衡陽
    路之公車撞擊，原告因此受有左腿脛腓骨粉碎性開放性骨折
    併皮膚壞死及左腿脛神經受傷之傷害。
  (二)原告以被告丙○○涉及業務上過失傷害罪嫌提出刑事告訴，
    經臺灣臺北地方法院檢察署以96年度偵字第18488 號提起公
    訴，由本院刑事庭以96年度交易字第733 號案件受理，於該
    刑事案件審理中，被告丙○○支付部分和解金6 萬元後，原
    告撤回刑事告訴，本院於97年03月12日為不受理判決，此並
    經本院調閱前開刑事卷宗查明無訛，且有收據影本1 份在卷
    可證（見本院第15頁）。
四、兩造之爭點及論述
    按汽車、機車或其他非依軌道行駛之動力車輛，在使用中加
    損害於他人者，駕駛人應賠償因此所生之損害。但於防止損
    害之發生，已盡相當之注意者，不在此限，民法第191條之2
    定有明文。次按受僱人因執行職務，不法侵害他人之權利者
    ，由僱用人與行為人連帶負損害賠償責任。但選任受僱人及
    監督其職務之執行，已盡相當之注意或縱加以相當之注意而
    仍不免發生損害者，僱用人不負賠償責任，民法第188條第1
    項亦有明文。原告主張因被告丙○○之過失行為，而受有傷
    害，又被告臺北客運公司為丙○○之僱用人，故被告自應連
    帶賠償原告所受之損害等情，被告則以前揭情詞置辯，故本
    件之爭點厥為：被告丙○○駕車撞傷原告，被告丙○○就此
    是否有過失，致使被告二人應連帶負擔損害賠償責任；又如
    被告二人應負擔損害賠償責任時，原告得請求之金額為何？
    被告丙○○所支付之6 萬元，是否為賠償原告損害之一部分
    ？現就本件之爭點析述如后：
  (一)被告丙○○是否有過失部分
    按汽車行經行人穿越道，遇有行人穿越時，無論有無交通指
    揮人員指揮或號誌指示，均應暫停讓行人先行通過。道路交
    通安全規則第103條第2項定有明文，經查：
  1.證人溫勁秋證稱：當天其駕車沿重慶南路1 段北向南尾隨車
    號239-AC號公車後方行駛，至事故地該公車右轉時，看見二
    位行人併行沿行人穿越道北往南步行要穿越衡陽路，但那時
    該公車持續轉彎，行人也一直往南前進，之後該公車右側車
    身就擦撞到其中一位男性行人身體，造成該行人跌倒，後來
    該行人就捲入公車底部，隨即該公車就停下來，另一位女性
    行人才將受傷的男性行人拖出車底，其因跟在該公車後方，
    正準備右轉衡陽路，視角就朝西南方，剛好有目擊事故發生
    等語，此有臺北市政府警察局中正分局交通分隊道路交通事
    故談話紀錄表在卷可憑（本院97年度北調字第309 號卷第21
    頁），而證人溫勁秋雖駕車跟隨在被告丙○○所駕公車後面
    ，但因該公車正在轉彎，故不致於影響證人溫勁秋右前方即
    西南角之視線，其證言堪以採信，因而，堪認被告丙○○當
    時駕駛公車持續轉彎，未暫停讓行人先行通過。
  2.於本件車禍事故刑事偵查中，依丙○○之請求將本件車禍事
    故之原因送鑑定，經臺北市車輛行車事故鑑定委員會鑑定結
    果認被告丙○○駕駛293-AC號聯營公車，於行人穿越道有行
    人穿越時未暫停讓行人先行通過，為肇事原因，原告無肇事
    因素，此有臺北市車輛行車事故鑑定委員會96年10月30日鑑
    定意見書附卷可佐（見本院卷第34至36頁）。
  3.被告辯稱由原告擦撞受傷之血漬距離行人穿越道為4 公尺，
    可見原告是在距離行人穿越道4 公尺處與前開公車擦撞，而
    非在行人穿越道上與前開公車擦撞云云，惟據證人溫勁秋前
    開之證述：前開該公車擦撞到原告身體，造成原告跌倒，後
    來原告就捲入公車底部，隨即該公車就停下來等語，堪認當
    時被告丙○○所駕駛之公車並非一碰觸到原告即停下未再行
    駛，原告亦非一直停留在遭該公車最初撞擊之地點，自無法
    以原告之血漬留置地點，逕以推論原告當時是否走在行人穿
    越道上。又原告在交通事故談話紀錄表自承當時係在行人穿
    越道邊緣小快步行走，故並未坦承當時未行走在行人穿越道
    上。
  4.據上所陳，堪認被告丙○○當時駕駛公車，確有行經行人穿
    越道，遇有行人穿越時，未暫停讓行人先行通過之過失，致
    所駕駛之公車擦撞到原告，造成原告受有前揭傷害，應對原
    告負損害賠償責任，又臺北客運公司既為丙○○之僱用人，
    無法證明選任丙○○及監督其職務之執行，已盡相當之注意
    或縱加以相當之注意而仍不免發生損害者，依民法第188 條
    第1項規定，自應與丙○○負擔連帶賠償責任。
  (二)關於原告得請求之賠償數額：
    按不法侵害他人之身體或健康者，對於被害人因此喪失或減
    少勞動能力或增加生活上之需要時，應負損害賠償責任。又
    不法侵害他人之身體、健康、名譽、自由、信用、隱私、貞
    操，或不法侵害其他人格法益而情節重大者，被害人雖非財
    產上之損害，亦得請求賠償相當之金額。民法第193條第1項
    、民法第195條第1項前段分別定有明文。關於原告請求被告
    賠償費用，是否應予准許，分述為次：
  1.在日本繼續醫療已發生之醫療費、交通費、雜費、餐費共
    505,561元：
    原告主張其於本件車禍事故發生後，在日本繼續接受治療，
    已發生之醫療費、交通費、醫療用品費、餐費共日幣1,618,
    821元及日幣46,950元，以起訴日之匯率0.3035 折合為新臺
    幣後，分別為49萬1,312元及1萬4,249元，合計50萬5,561元
    ，並提出在日本之醫療費用收據（97年度交附民字第12號卷
    第29至48頁、本院卷第25至33頁）、計程車及公車之交通費
    收據（同上交附民卷第49、50頁）、購買紗布及繃帶之收據
    （本院卷第53、54頁）、餐費收據（見本院卷第55至59頁）
    為證，依臺大醫院97年11月18日函及98年01月20日函（本院
    卷第73、86頁），原告為複雜性開放性骨折，治癒時間需視
    受傷時傷害程度而定，可能有未癒合而需再次手術之可能，
    治療期間和醫療費用無法預計等語，堪認原告確實從臺大醫
    院出院後，尚有繼續治療之必要，甚者，有再次手術之必要
    ，故原告所提前開醫療費用收據，包含手術及定期回診之費
    用，堪認該等收據為真實，是經核原告所提醫療費用之收據
    ，依原告所受傷害及各收據載明治療費別，屬治療上之必要
    費用，此部分費用共日幣1,617,529 元，被告空言否認醫療
    費用單據之真實性，自無可採，又原告是受有左腿脛腓骨粉
    碎性開放性骨折併皮膚壞死及左腿脛神經受傷，腿部受傷且
    開放性骨折、皮膚壞死，故原告在日本手術後為保持傷口清
    潔，購買紗布及繃帶共日幣22,137元，以及往返自宅與醫院
    間之計程車與公車費用共日幣30,420元，為必要且因被告丙
    ○○之侵權行為所增加之費用，應由被告連帶賠償原告。以
    上共日幣1,670,086元，原告僅請求1,665,771元，應予准許
    ，則以原告起訴日即97年01月17日臺灣銀行牌告日圓賣出匯
    率為0.30350，折合新臺幣為505,561元（元以下四捨五入）
    。
  2.看護費用34,000部分：
    按親屬代為照顧被害人之起居，固係基於親情，但親屬看護
    所付出之勞力並非不能評價為金錢，雖因二者身分關係而免
    除被害人之支付義務，惟此種基於身分關係之恩惠，自不能
    加惠於加害人。故由親屬看護時雖無現實看護費之支付，仍
    應認被害人受有相當於看護費之損害，得向加害人請求賠償
    ，始符公平原則（最高法院88年度台上字第1771號、94年度
    台上字第1543號判決要旨參照）。查原告於96年5月1日至96
    年05月17日在臺大醫院住院期間行動不便，需專人照顧，此
    有臺大醫院98年01月20日函在卷可憑（見本院卷第86頁），
    且臺大醫院提供雇用陪病員（即看護）服務，全天班收費2,
    000元乙情，亦有原告所提臺大醫院網站內文影本1份附卷可
    佐（見本院卷第105頁），而原告配偶自96年5月2日至同年5
    月18日來台照顧原告，並住宿於老爺大酒店乙情，亦有該飯
    店收據在卷可稽（同上交附民卷第9 頁），則原告配偶自96
    年5月2日至96年05月17日共16天看護原告，但晚間仍回飯店
    休息，未全天看護原告，則被告抗辯看護費應以每日1,600
    元計算，核屬允當，故本件原告得請求之看護費用為25,600
    元（計算式：1,600×16＝25,600 元），至原告逾此部分之
    請求即屬無據，應予駁回。
  3.將來醫療複診等費用88萬6,220元部分
    原告主張因本件車禍而需在日繼續治療將會發生之醫療費，
    共計日幣292 萬元，以起訴當日之匯率0.3035折合新臺幣為
    88萬6,220 元，且因被告就已發生之費用尚且未賠償原告，
    則就此將來發生之費用必亦不願賠償原告，故原告有預為請
    求之必要，查原告提出日本醫科大學千葉北總醫院之97年10
    月08日診斷證明書（本院卷第60頁），其上記載：「現在於
    左下肢裝有PTB 護具，並在家中持續進行超音波治療，二至
    三個月需到院追蹤治療一次，左腿腓骨及脛骨雖有癒合的現
    象，但左腿脛骨的前扳骨生成不良，故治癒時間仍無法確定
    。」，但原告請求之醫療費用已至97年10月11日，在前開診
    斷證明書之後，原告復無法證明其後尚有繼續治療之必要，
    且原告所提將來醫療費用日幣292 萬元之試算表，係原告自
    己所為之評估，尚無所據，故其此部分請求，自難准許。
  4.非財產損害賠償36萬4,200元部分：
    按慰撫金之多寡，應斟酌雙方之身分、地位、資力與加害程
    度，及其他各種情形核定相當之數額，最高法院51年台上字
    第223 號判例意旨參照。查原告自陳擁有博士後化學之學歷
    ，目前任職於日商DIC 公司（國際性染料公司），年收入約
    日幣1,000萬元，以前述匯率計算，約為新臺幣300萬元（見
    本院卷第23頁），並提出學位證明書、在職證明書、所得證
    明書為憑（見本院卷第61至63頁）；又被告丙○○是國中畢
    業，職業原為被告臺北客運公司之司機，因本件車禍事故被
    解雇，現失業中，96年間薪資所得為53 9,659元，名下有3
    部汽車臺北客運公司則為資本額189,000,000 元之公司等情
    ，業據被告陳明在卷（見本院卷第13頁）、並有稅務電子閘
    門財產所得調件明細表、公司基本資料查詢在卷可證（見本
    院卷第18、19、89頁），本院審酌原告因本件車禍受有前揭
    傷害，在臺大醫院住院17日，行動不便，並需專人照顧，且
    回日本尚須再次手術治療，定期回診，有原告所提前揭醫療
    費用收據可證，精神上受有相當痛苦，以及兩造之身分、教
    育程度、經濟和財產狀況、與本件事發經過，認原告請求36
    4,200 元，自嫌過高，應予核減為30萬元，方屬公允，逾此
    數額之請求，為無理由。
  (三)被告丙○○業已給付原告部分和解金60,000元，為兩造所不
    爭執，原告陳稱此係其撤回刑事告訴之代價，不應從賠償額
    中扣除等語，惟依民法第216條第1項規定，損害賠償，以填
    補原告所受損害及所失利益為原則，則原告既未舉證證明被
    告有同意此6 萬元僅是作為撤回刑事告訴之代價，或是已填
    補其他損害之用，此6 萬元自應認為是被告所業已賠償之金
    額。
五、綜上所述，原告依據侵權行為之法律關係，訴請被告連帶給
    付771,161元（計算式：25,600+505,561+300,000－60,000
    =771,161），及均自起訴狀繕本送達之翌日即97年01月24日
    起，至清償日止按年息5%計算之利息，為有理由。至原告逾
    此部分之請求，即屬無據，應予駁回。
六、原告及被告二人均陳明願供擔保，聲請宣告假執行或免為假
    執行，經核原告勝訴部分，合於法律規定，爰分別酌定相當
    之擔保金額宣告之；原告其餘假執行之聲請，因訴之駁回而
    失所依據，不予准許。
七、因本件事證已臻明確，兩造其餘主張陳述及所提之證據，經
    本院斟酌後，認與判決結果不生影響，均毋庸再予論述，附
    此敘明。
八、訴訟費用負擔之依據：依民事訴訟法第79條、第85條第2項
    。
中    華    民    國    98    年    3     月    31    日
                  民事第一庭    法  官  賴秀蘭
以上正本係照原本作成
如對本判決上訴，須於判決送達後20日內向本院提出上訴狀
中    華    民    國    98    年    3     月    31    日
                                書記官  李佩芳


司法院資訊處製作；財團法人民間司法改革基金會備份。
